最高法院刑事判決　　　　　　九十六年度台上字第五六六二號
上　訴　人　甲○○
上列上訴人因違反毒品危害防制條例案件，不服台灣高等法院高
雄分院中華民國九十六年六月十五日第二審更審判決（九十六年
度上更(一)字第五七號，起訴案號：台灣高雄地方法院檢察署九十
四年度核退偵字第五三號），提起上訴，本院判決如下：
    主  文
原判決撤銷，發回台灣高等法院高雄分院。
    理  由
本件原判決認定上訴人甲○○明知海洛因業經政府公告為毒品危
害防制條例第二條第二項第一款之第一級毒品，不得非法持有、
販賣。詎其竟為獲取毒品海洛因供己免費施用作為報酬，而與朱
寶永﹙經原審法院另案判處有期徒刑十四年）共同意圖營利，基
於販賣第一級毒品海洛因之概括犯意聯絡，推由朱寶永負責販入
第一級毒品海洛因，上訴人則分擔接聽購毒者來電、交付第一級
毒品海洛因給購毒者、收取買賣價金及提供其父親王添福所有車
牌號碼Ｎ七－二三九五號自小客車為交通工具等事宜，而共同連
續為下列販賣第一級毒品海洛因之行為：(一)於民國九十二年九月
間某日、九十二年十月間某日及九十二年十月二十八日，由綽號
「阿三」之卓三增（已於九十三年四月九日死亡）撥打朱寶永（
綽號永仔）所有之0000000000號行動電話，由朱寶永
或上訴人接聽，雙方於電話中談妥買賣毒品海洛因之數量、價金
及地點後，再由上訴人將所要販賣之毒品海洛因攜往約定之地點
即高雄縣阿蓮鄉○○村○○路三０三之一號福德祠旁交貨。渠等
以此方式連續販賣金額分別為新台幣﹙下同﹚二千元、三千元及
五千元之第一級毒品海洛因（數量不詳）給卓三增共三次，所得
共計一萬元。(二)於九十二年十月十九日及之後某日，葉旭昭撥打
朱寶永所有之0000000000號或0000000000
號行動電話，雙方並於電話中談妥買賣海洛因之數量、價金及交
易地點後，再由朱寶永駕駛車牌號碼Ｎ七－二三九五號自小客車
搭載上訴人，共同前往台南縣龍崎鄉交付毒品海洛因給葉旭昭，
以此方式連續販賣金額各為一千元之第一級毒品海洛因（數量不
詳）給葉旭昭共二次，所得共計二千元。(三)於九十二年十一月四
日上午十時許，卓三增又以上揭方式撥打朱寶永所有之0000
000000號行動電話，向朱寶永購買價金一萬一千元之毒品
海洛因（重約五分），雙方約定交易時間及地點後，朱寶永即將
0000000000號行動電話交給上訴人，並交待上訴人於
卓三增撥打該電話時，將卓三增所欲購買重約五分之海洛因交給
卓三增，並向卓三增收取一萬一千元價金。嗣於該日上午某時，
卓三增撥打0000000000號行動電話與上訴人聯絡後，
上訴人遂騎乘朱寶永所有之車牌號碼ＨＲ六－三０七號機車攜帶
海洛因，前往約定之高雄縣阿蓮鄉○○村○○路三０三之一號福
德祠旁，隨即進入卓三增所駕駛其母親卓蔡碧所有車牌號碼Ｊ四
－一二０一號自小客車內，將重約五分之海洛因交給卓三增，並
收取價金一萬一千元。完成交易後，卓三增見有車輛攔檢，乃駕
車衝撞逃逸，上訴人則乘機下車逃離現場，並將其所攜帶剩餘之
海洛因十五小包及注射針筒一支丟棄在地，旋為警追躡當場逮捕
，並查扣丟棄於地上之第一級毒品海洛因十五小包（驗餘合計淨
重二．九六公克、包裝重四．六八公克），及在上訴人身上扣得
上開販毒所得一萬一千元及朱寶永所有供販賣毒品聯絡所用之0
000000000號行動電話一支（含ＳＩＭ卡），朱寶永與
上訴人以上揭方式販賣毒品海洛因所得共計二萬三千元等情，因
而撤銷第一審對上訴人之科刑判決，改判依行為時刑法所定連續
犯之例，仍論處上訴人共同連續販賣第一級毒品罪刑，固非無見
。
惟查：（一）被告之自白，須非出於強暴、脅迫、利誘、詐欺、
疲勞訊問、違法羈押或其他不正之方法，且與事實相符者，始得
採為證據，刑事訴訟法第一百五十六條第一項規定甚明。此項證
據能力之限制，係以被告之自白必須出於其自由意志之發動，用
以確保自白之任意性及真實性，如被告之自白並非本於自由意志
之陳述，而係以施用足以影響被告自由意志之不正方法所取得，
或係利用被告於意識不清等情形下所取得，則其取得被告之自白
因欠缺任意性，不問其內容是否與事實相符，均應認無證據能力
，而不得採為判決之基礎。故審理事實之法院，遇有被告對於自
白提出非任意性之抗辯時，應先於其他事實而調查，苟未加調查
，遽行採為有罪判決所憑證據之一，即有違背證據法則之違法。
本件原判決以上訴人於九十二年十一月四日第一、二次警詢中之
陳述，據為認定上訴人有與朱寶永共同販賣第一級毒品海洛因與
卓三增及葉旭昭之犯罪證據之一。然上訴人否認其在警詢中之自
白係出於自由意志，辯稱當時因毒癮發作，意識不清等語，上訴
人之辯護人並提出共犯朱寶永經判處罪刑之原審法院九十六年度
上更(二)字第四四號刑事判決，據以抗辯稱上訴人於警詢中之陳述
無證據能力等語（見上更(一)字卷第一一五頁辯護意旨狀、及第一
二一頁）。原審雖於判決理由內說明經勘驗警詢錄音帶結果，上
訴人警詢中所為之陳述係出於自由意識所為，有證據能力（見原
判決理由壹、一之(一)、(二)）。惟查原審法院九十六年度上更(二)字
第四四號朱寶永違反毒品危害防制條例案件刑事判決於理由內記
載「(四)、證人甲○○（即上訴人）甫於九十二年十一月四日為警
查獲後，即先後於當日前往台南縣警察局製作筆錄；於該日第一
次製作筆錄過程中，（錄影光碟撥放時所顯示之時間）三十五分
八秒時，現場確有人說：『你（甲○○）站起來、站起來』，之
後甲○○因而站立應訊；三十八分－三十九分之間，現場又有人
對甲○○稱：『你在說什麼，對你太好是不是』等語，至四十三
分二十二秒，甲○○由警員帶離訊問處所，於四十五分二十二秒
再度由警員帶入訊問之辦公室，至五十分二十九秒甲○○始坐下
應訊等過程，均經本院更(一)審受命法官於準備程序當庭播放警詢
錄影光碟勘驗明確，並有勘驗筆錄在卷可按（見本院更(一)審卷第
一四一、一四二頁），該次警詢過程既有上開瑕疵，其陳述之正
確性非無受影響之可能，即難認有何特別可信之情況，甲○○於
該次警詢之陳述，自無證據能力。又同日十七時二十五分製作上
開第一次警詢後，同日十八時二十分即繼續製作甲○○之第二次
警詢筆錄，甲○○於第二次警詢所為之陳述，自仍受上開瑕疵之
影響，固亦不得作為認定被告（即朱寶永）犯罪事實之證據。」
等語（見原審卷第一二一頁）。上開勘驗內容，均為本件第一審
及原審法院勘驗筆錄所未記載（見第一審卷第一七五頁、第一七
六頁，上更(一)字卷第六十五頁至第七十一頁、第八十頁至第八十
一頁）。上訴人於同一次警詢時之情形，勘驗錄音帶及錄影光碟
之結果，何以不盡相同？實情究竟如何？自與上訴人於警詢中陳
述是否出於自由意志之判斷攸關。乃原審未詳予調查釐清說明，
即遽採其於警詢中之供述為論罪之證據，自非適法。（二）有罪
之判決書，不僅應於事實欄內詳加記載法院依職權認定之犯罪事
實，並應於理由欄內將認定犯罪事實所憑之證據及其認定之理由
，詳為敘明，始足為適用法律及判斷其適用是否適當之準據。而
共同正犯之成立，以有犯意聯絡與行為分擔為要件，此項要件，
除應於事實欄內詳加記載外，並應於理由欄內逐一說明其認定此
項事實所憑之證據，方足資為論罪科刑之根據。原判決事實一之
(二)僅籠統記載九十二年十月十九日及之後某日，葉旭昭與朱寶永
談妥買賣海洛因之數量、價金、交易地點後，由朱寶永駕車搭載
上訴人共同交付海洛因與葉旭昭，以此方式連續販賣海洛因予葉
旭昭二次等情，並未明確認定記載上訴人就販賣海洛因予葉旭昭
部分有何行為分擔，亦未於理由欄說明如何認定上訴人與朱寶永
有共同之犯意聯絡所憑之證據及理由，即遽認上訴人就販賣海洛
因予葉旭昭部分應與朱寶永負共同正犯責任，理由已嫌不備。又
證人葉旭昭於第一審證稱：「我與朱寶永在車窗旁邊交易毒品時
，被告（上訴人）在車上應該可以看得到，印象中都是朱寶永開
車，被告沒有單獨送毒品來過」等語，於九十三年度訴字第三二
五二號案件中證稱：「在向朱寶永購買毒品時，有看見被告（上
訴人）與朱寶永在一起，他們是坐同一部車來，是朱寶永開車，
我走到門旁，朱寶永就把毒品給我，我就把錢交給朱寶永」等語
，於偵查中證稱：係打電話向朱寶永購買毒品等語（見原判決理
由貳、一、(二)之1.），並未指稱上訴人有參與交付毒品、收取價
金等犯罪構成要件行為，乃原審均併引為認定上訴人有與朱寶永
「共同交付毒品海洛因」犯行之犯罪證據，亦有認定事實與卷內
證據不相適合之違法。上訴意旨指摘原判決不當，尚非全無理由
，應認仍有撤銷發回更審之原因。
據上論結，應依刑事訴訟法第三百九十七條、第四百零一條，判
決如主文。
中　　華　　民　　國　九十六　年　　十　　月　二十五  日
                      最高法院刑事第八庭
                          審判長法官  陳　正　庸
                                法官  賴　忠　星
                                法官  林　開　任
                                法官  宋　　　祺
                                法官  韓　金　秀
      本件正本證明與原本無異
                                      書  記  官
中　　華　　民　　國　九十六　年　　十　　月　 三十　 日
                                                    ｍ
